【裁判字號】    95,重訴,91
【裁判日期】    980420
【裁判案由】    返還不當得利
【裁判全文】
臺灣新竹地方法院民事判決              95年度重訴字第91號
原      告  庚○○
                        樓之1.
訴訟代理人  崔百慶律師
複代理人    甲○○
被      告  己○○
                        8號1.
訴訟代理人  陳由銓律師
複  代理人  李文傑律師
            壬○○
上列當事人間返還不當得利事件，本院於民國98年3月20日辯論
終結，判決如下：
    主  文
被告應給付原告新臺幣伍佰柒拾陸萬柒仟零貳拾陸元，及自民國
九十五年九月十三日起至清償日止，按年息百分之五計算之利息
。
原告其餘之訴駁回。
訴訟費用由被告負擔百分之五十四，餘由原告負擔。
本判決於原告以新台幣壹佰玖拾萬元供擔保後得假執行；被告
以新臺幣伍佰柒拾陸萬柒仟零貳拾陸元為原告供擔保後，得免為
假執行。
原告其餘假執行之聲請駁回。
    事實及理由
甲、程序方面：
    原告於95年6月13日提起本件訴訟時，聲明為被告應與原告
    結算其處理葉發喪葬事宜所支出之費用、被告應給付原告新
    臺幣（下同）1,045萬7,094元及自起訴狀繕本送達之翌日起
    至清償日止，按年息百分之5計算之利息。嗣於97年2月1日
    撤回關於結算葉發喪葬事宜部分之請求（卷三第621頁），
    並於96年8月23日當庭遞送之辯論意旨狀擴張聲明為被告應
    給付原告1,073萬1,588元及其利息（卷三第481頁）；其後
    並於98年2月20日減縮聲明為被告應給付原告1,020萬2,055
    元及其利息（卷四第704頁）。原告所為訴之變更核屬民事
    訴訟法第255條第1項第3款事由，自屬合法，應予准許。
乙、實體方面：
壹、原告起訴主張：
一、緣原告、被告與訴外人丙○○○、丁○○、戊○○等5人，
    均係葉發及辛○○○之子女，故葉發於82年5月26日逝世後
    ，子女5人各出資60萬元，合計300萬元，交由被告辦理葉發
    喪葬事宜，詎被告迄未辦理結算，且未返還剩餘之款項。葉
    發死亡後，辛○○○與兩造及其餘子女均為之第一順位繼承
    人，依民法第1153條之規定，對於被繼承人葉發之債務，除
    另有規定外，按其應繼分比例負擔之。此外，依民法第1114
    條及第1115條規定，兩造及其餘子女對於辛○○○均負有扶
    養義務。惟因葉發遺產稅之繳納及辛○○○之扶養等費用，
    均由原告先行墊付，被告並未履行其義務，原告爰提起本訴
    訟，依民法第541 條規定請求被告給付葉發喪葬費用之結餘
    款；另依民法第176 條第1 項無因管理及民法179 條不當得
    利之法律關係請求被告給付原告代繳之葉發遺產稅及辛○○○中風後之醫療及照護費用。
二、關於兩造父親葉發喪葬費用結餘款部分：
(一)兩造先父葉發死亡時，其子女每人支付60萬元，合計300萬
    元由被告管理並支付葉發葬喪事宜之花費，惟被告未曾為任
    何結算，亦未返還剩餘款項。被告答辯稱300萬元已經支付
    葉發臨終醫藥費及殯葬費共251萬330元及兩造先祖母遺骨進
    塔32萬元，剩16萬9,670元。被告所提計算書所列各項支出
    ，僅有4紙單據為憑，且其中有部分重疊，原告除被證一、
    三、四部分不爭執外，其餘均加以爭執。被告一直未能提供
    其在銀行所開設專戶之資金往來明細供原告核對，以證明其
    確有支出費用，故被告此部分之抗辯，顯無理由。
(二)被告所提計算書第6項所列之「祖母大林進塔費用」一節，
    不僅與前揭300萬元係應「專戶專管」且係用於處理葉發喪
    葬費用之約定不符，且此筆費用亦重複計算。另依證人乙○○到庭所為證述，亦可知兩造祖母墓地被政府徵收，有徵收
    補償金，可以免費進塔，無庸支出費用，故被告此部分抗辯
    ，亦非可採。
(三)就葉發葬喪費用之支出，原告不爭執之金額為162萬7,530元
    ( 計算式：4,530＋1,620,000＋3,000＝1,627,530)。而當
    時五位子女 (含被告)各支出60萬元，合計300萬元，故被告
    應將餘額返還，其應返還之金額為274,494元<計算式：(3,
    000,000－1,627,530)÷5＝1,372,470÷5＝274,494>。
二、 關於兩造父親葉發之遺產稅部分：
(一)兩造先父葉發之遺產稅總額及每位子女應負擔部分：
    按兩造之父親葉發先生逝世時，留有大筆遺產，應繳納之遺
    產稅達3,248萬6,861元，加上滯納金 (即利息)後，更高達
    3,325萬5,191元。當時兩造母親尚健在，故共有六位繼承人
    ，每人之應繼分均為六分之一。依民法第1153條之規定，每
    人應分攤之稅金及滯納金（利息）亦各為六分之一，即5,54
    2,532元(計算式：33,255,191÷6＝5,542,532)。前揭遺產
    稅，業由原告於84年11月7日全數繳清，詎原告多次請求被
    告給付其應分攤之稅金時，被告均置之不理。
(二)被告所辯，顯與事實不符：
    被告辯稱葉發之遺產稅，係由葉發自己之財產繳付或出售葉
    發所有之不動產與徐淳惠後支出云云，惟查，
１、葉發之遺產稅繳清證明書，僅能證明葉發於生前尚有存款，
    惟並不能證明其遺產稅係以該存款繳納。且依稅法相關規定
    ，須先繳納遺產稅完畢，始得處分遺產，於處分前，亦須經
    全體繼承人同意，始得為之。故被告所稱「兩造先父葉發之
    遺產稅，係自葉發下列之財產，資以繳付」云云，顯屬謬論
    。實則，葉發逝世後，其遺產係由5位子女及配偶辛○○○
    繼承，並辦妥繼承登記，故被告所述，顯與事實不符。
２、兩造先父葉發之遺產稅(含滯納金)確均由原告繳納：
    為證明此節，原告已提出相關之事證，並逐一說明各期遺產
    稅 (含滯納金)之繳納金額、繳納之時間及方式，以及原告
    籌措資金之過程，自堪信為真實。
３、有關被告主張出售中山北路土地與第三人徐淳惠，部分價金
    並用以繳納葉發之遺產稅部分，原告予以否認，且被告所提
    出之律師函僅敘明被告曾將其所繼承葉發某一筆不動產之應
    繼分，出售予徐淳惠，不僅看不出葉發遺產稅均由徐淳惠負
    責之事證；亦無法看出被告所謂「衹向徐淳惠收取227萬6,
    975元，將剩餘之價金新台幣486萬495元，連同葉發生前所
    留存之現金及變賣其他遺產，資以繳納葉發之遺產稅…」云
    云等事證。更何況，於原告繳納葉發遺產稅之過程中，更從
    未收到由訴外人徐淳惠所給付之任何款項。故被告若主張其
    已委託徐淳惠繳納葉發之部分遺產稅，自應對此一有利於己
    之事實，負舉證責任。
三、 關於兩造母親中風後之醫療及照護等費用部分：
(一)原告所支出之費用：
    按兩造之母親辛○○○不幸於76年間中風；於母親中風後，
    以迄94年7月11日逝世止，均由原告照料其生活起居。於此
    段長達18年之期間，母親不僅須不定期赴醫院接受診斷、治
    療，且為使生病之母親生活舒適，並頤養天年，原告除長年
    僱用外籍勞工外，並聘請家庭醫師、復健師、按摩師、居家
    護理、特別看護及一般看護，幫母親醫療及復建。自82年至
    94年間 (82年之前，因相關之單據已佚失，故未列入計算)
    ，花費之診療、看護、復建等費用，合計為2,192萬5,144元
    ，均由原告先行墊付。以五位子女平均分攤來計算，每人應
    分攤之金額為438萬5,029元。
(二)被告雖辯稱兩造之先母辛○○○生前極為富有，以其財力，
    即足以支應其在世時之醫療、照護費用云云，惟查：
１、被告雖提出辛○○○名下之不動產登記謄本，並聲請本院向
    第一商業銀行等四家銀行函詢有關兩造先母辛○○○歷年存
    款金額情形，而謂辛○○○財力雄厚，足以支應其在世時之
    醫療、照護費用云云。惟被告上開舉證，均與本案無關。蓋
    辛○○○有無資力，是否實際由辛○○○以其自有之財產支
    付上開費用，均與原告主張，本件係由原告代被告支出上開
    費用無涉。
２、被告一再以辛○○○先前曾與嘉春建設股份有限公司（下稱
    嘉春公司）、富陽建設股份有限公司（下稱富陽公司）二公
    司簽訂合建契約，並曾向合作金庫、台灣土地銀行貸款，而
    主張辛○○○有足夠現金，足以維持日常生活所需云云。惟
    查，辛○○○向合作金庫之貸款，係因與嘉春公司合建時，
    向該公司借款，故向合作金庫所借之2,700萬元，幾乎全部
    支付與嘉春公司，另與嘉春公司之合建案分得之房屋，辛○○○並未出租或出售，亦無從據以維生。而富陽公司所支付
    與辛○○○之履約保證金2,300萬元日後均須返還，並不屬
    於辛○○○之所得；而以不動產向台灣土地銀行貸款部分，
    係為履行與富陽公司之合建，乃提供不動產設定抵押，由富
    陽公司擔任債務人向土地銀行借款，借得款項並非辛○○○
    所有，被告所稱辛○○○極有資力云云，並非可採。況且原
    告墊費用之對象為被告，並非辛○○○，自不因辛○○○是
    否富有資力而有異，被告此部分所辯，亦非可採。
３、辛○○○去世時，不僅並無任何現金，且有鉅額負債，被告
    亦知之甚稔，此由其申報辛○○○遺產時，於「扣除額」欄
    位第９項之扣除項「死亡前未償債務」中，列出其扣除金額
    為4,632萬9,404元，並於「證明文件名稱及字號」中，列明
    「合作金庫放款帳務資料查詢單、富陽建設借款支票影本三
    紙」等情節，即可證明。辛○○○歸戶財產明細之財產總額
    雖為1億3,228萬7,021元，惟其中絕大多數均為不動產，現
    金部分微乎其微，依遺產稅申報書記載，辛○○○之存款僅
    1萬餘元。至於不動產部分，則如前所述，均設定高額抵押
    權，故無法再貸款。總之，就外觀上而言，辛○○○雖有不
    動產，故易被誤認為係「富人」，但因其不動產上均負有鉅
    額之債務，故就實際上而言，辛○○○絕非「有錢人」。從
    而，兩造先母辛○○○生前確無力維持生活，而有受扶養之
    必要與權利。
四、並聲明：
(一)被告應給付原告1,020萬2,055元及自起訴狀繕本送達之翌日
    起至清償日止，按周年利率百分之5計算之利息。
(二)原告願供擔保，請准宣告假執行。
貳、被告答辯：
一、有關原告請求被告返還葉發喪葬費用剩餘款項部分：
(一)被告己○○與被告之弟妹，因父親逝世，每人曾支出60萬元
    ，5人合計300萬元。按被告先父之喪葬事宜，係由被告及被
    告之妹婿乙○○二人共同負責處理，且全部喪葬費之支出（
    尚包含為被告母親預購之墓地在內）僅為251萬330元，較之
    於為被告母親喪葬所支出之264萬7,664元為低。原告對父親
    喪葬費之支出，應無可質疑之處，由於被告父親逝世多年，
    所有支出單據，幾未留存。惟從被告呈卷之有關被告父親喪
    葬費之文據，其紙張業已泛黃，墨漬業已模糊觀之，足見係
    遠年舊物，而非臨訟偽造，應堪採信。原告要求被告應就父
    親喪葬費之各項支出，一一提出相關單據，洵不近人情。
(二)祖母靈骨進塔乙事，係於被告父親喪事處理完畢後，因經費
    尚有剩餘，兄弟姊妹間，乃商議一併處理，俾祖母之靈位，
    得以奉安。被告有無將兩造祖母靈骨進塔，如原告有何質疑
    ，被告可帶同原告前往察看，以釋疑慮。依民法無因管理之
    相關規定，原告亦應分擔先祖母靈骨進塔之費用，始符公允
    。
二、有關原告就兩造先父遺產稅繳納之請求部分，查係自葉發下
    列之財產，資以繳付：
(一)葉發逝世時，其在台北區中小企業銀行中山分行、台灣省合
    作金庫大稻程支庫、台北銀行中山分行、彰化銀行中山分行
    之存款，合計有118萬1,245元，此有財政部台北市國稅局所
    核發之被繼承人葉發先生遺產明細表可稽。
(二)另葉發逝世後，遺有台北市○○區○○段三小段86及87 地
    號兩筆土地，被告為分擔葉發之遺產稅3,218萬6,861元中之
    6分之1，即536萬4,476元，乃依辛○○○之指示，於84年6
    月23日將上開86地號應有部分6分之1、87地號應有部分108
    分之13，合計以713萬7,470元出售與訴外人徐淳惠，被告只
    向徐惇惠收取227萬6,975元，剩餘之價金486萬0,495元，留
    由徐淳惠居中配合葉發之其餘繼承人以相同之出賣方式，亦
    留出相同之價金，再連同葉發生前留現金及變賣其他遺產，
    資以繳納葉發之遺產稅，被告就所應分擔之6 分之1 葉發遺
    產稅部分，業已分擔完畢，並無再由原告代墊繳付之必要。
(三)兩造母親辛○○○為繳付葉發遺產稅，曾處分葉發生前與他
    人委建之房屋及其他不動產。此有兩造母親辛○○○委請國
    際通商法律事務所於83年7月1日寄發之（83）國際字第0701
    號函可憑。且從該函足見負責籌款繳付葉發遺產稅者乃辛○○○，而非原告，原告亦無代墊之事實與證據。
三、兩造先母中風後之醫療費及照護費以及殯葬費均係自其財產
    中支應，並非原告自有財產支出，原告自不得請求被告負擔
    該部分費用：
(一)辛○○○曾於86年10月28日以其所有坐落台北市○○段○○
    段第88地號土地及其上建號中山段三小段第5402、5403、54
    04號等建物予合作金庫銀行股份有限公司，分別設定最高限
    額770萬元、1,294萬元、1,181萬元之抵押登記，向合作金
    庫借款新台幣2,000餘萬元；並曾於88年4月7日以其所有坐
    落台北市○○段○○段第96地號土地及其上建號中山區○○
    段○○段第5060號，同小段第37號、5059號建物予台灣土地
    銀行設定最高限額3,240萬元抵押登記，向該銀行借款新台
    幣2,300萬元。
(二)辛○○○於88年度在其第一商業銀行民生分行有定期存款餘
    額新台幣300萬元，另有活期儲蓄存款餘額6萬2,219元；且
    於93年度在慶豐商業銀行股份有限公司民生分行，曾購買可
    轉讓定期存單，金額新台幣700萬元，按辛○○○此時尚有
    閒錢購進此種可轉讓定期存單，顯見其身邊現金不少，事實
    上無庸原告代為墊付任何生活、醫療、照護等費用。
(三)辛○○○提供台北市土地與富陽公司合建，自富陽公司取得
    第一期履約保證金300萬元。第二期履約保證金2,000萬元。
    自88年9月至92年1月，共41個月，每月收取30萬元補助款，
    共1,230萬元，上述三項，合計3,530萬元。如扣除原告所稱
    之土地增值稅新台幣1,216萬5,812元（未據原告提出稅單，
    以資證明），則辛○○○自富陽公司所取得之現金尚有2,31
    3萬3,188元，已足夠支應其往後之生活費、看護費及醫療費
    之開銷。
(四)茲依原告所提出之中山北路合建案地主分配樓層及面積表所
    載，地主辛○○○就合建房屋，自1樓至9樓均有分配到房屋
    ，即便依原告所提出之嘉春公司說明書所示，辛○○○至少
    已分配到一樓A、一樓B、二樓B、三樓B、七樓B、八樓B，總
    面積為223.8坪之房屋。上開房屋據原告稱均未抵押借款，
    顯然兩造先母有足夠之現金，維持其日常生活所需。兩造之
    父母所應繳納之遺產稅，分別高達3,248萬6,861元、4,209
    萬5,733元，顯見兩造之父母，生前均極有資財，兩造先母
    之醫藥費、照護費由其自有財產中支應，仍有餘裕。根本無
    須原告為之墊付任何遺產稅或醫療費、照護費等。設若原告
    果有墊付其狀載偌多金額之各項稅金及費用，則何以多年以
    來，未曾向被告及被告之其他兄弟姊妹請求返還？且必遲至
    最近始單獨對被告一人請求？其中虛假不實及挾恨報復之情
    ，不問可知。
(五)另原告陳稱辛○○○與嘉春公司合建所分得之房屋，均未出
    售，僅曾於87年5月，將門牌號碼台北市○○○路○段93 巷
    5號7樓之1之房屋，贈與原告，辛○○○並未獲得任何價金
    等語，依辛○○○於87年5月生病期間，尚且有能力將價值
    新台幣1、2千萬元，黃金地段之房地，贈與原告，則辛○○○日常所需之醫療、照護費，無需由原告來負責墊付或支出
    ，殊無待言。辛○○○因年事已高，加以中風，處理事務之
    辨識能力，自較一般人為差，復因中風行動不便，故而事事
    皆由原告為代理人，故所有辛○○○之醫療及看護工等單據
    ，乃落入原告之手中。是以原告持有辛○○○之醫療費及看
    護工等單據，尚不能即以資證明辛○○○之醫療及看護工等
    各項費用，皆係由原告墊付。
(六)兩造父母生前之財力，超乎一般國人甚鉅。按民法第1117條
    第1項規定，受扶養權利者，以不能維持生活而無謀生能力
    者為限，而同條第2項僅規定，前項無謀生能力之限制於直
    系血親尊親屬不適用之，並非規定前項之限制，於直系血親
    尊親屬不適用之。是直系血親尊親屬，如能以自已財產維持
    生活者，自無受扶養之權利，易言之，直系血親受扶養之權
    利，仍應受不能維持生活之限制。兩造之先母能以自已之財
    產維持生活，已如前述。則兩造之先母並無受扶養之權利，
    被告對兩造之先母並不負扶養之義務。縱使原告起訴所陳為
    真，但亦不得基於「無因管理」及「不當得利」之法律關係
    ，對原告請求償還。
四、並答辯聲明：原告之訴及假執行之聲請均駁回。如受不利之
    判決，願供擔保 ，請准宣告免為假執行。
、法院之判斷：
一、本造不爭執之事項如下：
(一)兩造之父葉發於82年5月26日過世，繼承人為兩造之母辛○○○、葉發之子女即兩造、丙○○○、丁○○、戊○○。兩
    造及丙○○○、丁○○、戊○○每人各提供60萬元交由被告
    設立專戶保管，以支出葉發喪葬事宜所需費用。
(二) 葉發所遺留之遺產需繳納遺產稅及滯納金合計3,325萬5,19
     1元，並分期於84年11月7日繳清。
(三) 兩造之母辛○○○於76年間中風，94年7月11日過世。遺產
     如卷二第366、367頁所示，遺產稅經核定為3,461萬9,289
     元及滯納金519萬2,893元。
二、本件經行爭點整理程序，確認本件之爭點為：
(一)原告得否請求被告返還處理葉發喪葬事宜之專戶剩餘金額27
    萬4,494元？
(二)葉發遺產稅及滯納金是否原告所代墊，而原告得請求被告返
    還被告應負擔部分？
(三)辛○○○是否因不能維持生活而有受扶養之必要？如辛○○○有受扶養之必要，則原告是否支出辛○○○之醫療及照護
    之費用，而得請求被告返還被告應負擔部分？
三、有關原告得否請求被告返還處理葉發喪葬事宜之專戶剩餘金
    額27萬4,494元部分：
    原告主張葉發死亡時，子女共5人，各支出60萬元，合計300
    萬元，由被告管理，並用以葉發葬喪費用，惟被告未為結算
    ，並返還結算後之金額等情，被告則以其支出葉發之醫藥費
    及喪葬費合計251萬0,330元，另支付兩造祖母遺骨進塔費用
    32萬元，上開300萬元，僅餘16萬9,670元等語為辯。經查：
(一)被告提出之計算書（見本院卷第653頁)中，第一項有關葉發
    急診醫療費用部分，僅有馬偕醫院急診醫療費用4,530元，
    原告不予爭執，其餘部分原告均予否認，則被告就此，自應
    舉證以實其說。此部分未據被告進一步舉證，且其中所列移
    屍費部分，與被告所提證2（卷一第656頁）所列遺體接運部
    分，似有重複，應認被告尚無法證明確有此項支出。
(二)有被告所提計算書第二項葉發殯葬費部分，被告僅提出慈德
    葬儀社之單據一紙（卷一第656頁）為憑，原告則均否認該
    項支出為真正。惟查，被告所提出之慈德葬儀社單據所列25
    萬支出，業據證人乙○○到庭證稱：大致上有這些支出等語
    明確（本院卷二第284頁），且所列項目與殯葬風俗無異，
    依葉發生前之資力，該單據所列項目均尚屬合理，故本院認
    該單據所列費用25萬元，應認屬葉發之喪葬費用。而其餘費
    用之支出，則無其他佐證得以證實，自無從列入葉發之喪葬
    費用。
(三)有關葉發墓園費部分，原告對於表列金寶山墓園162萬元、
    仲欣土地代書辦理墓地手續費3千元部分均不爭執，應堪認
    被告確有支出此部分費用。至於其餘委託吳壇主找墓園看風
    水酬謝金、吳壇主汽車修理費、鮮花等項既為原告所否認，
    而被告就此並未提出證據以為證明，尚難認被告確有此部分
    支出。
(四)另被告所列葉發祭拜費用、殯葬雜支、祖母大林進塔費用等
    支出，均為原告所否認，並主張被告所列項目多有重複。此
    部分被告自應舉證以實其說，被告就此，並無法為有效之舉
    證。而證人乙○○就兩造祖母遺骨進塔事宜，亦到院證稱：
    葉發喪葬費應專款專用，被告未徵詢大家意見，且未受委任
    ，且兩造祖母墓地被政府徵收有補償金，可以免費進塔，不
    應支出等語明確（卷二第285頁）。則被告縱有支出此部分
    費用，亦不得列為葉發之喪葬費用，而自專款中支出。
(五)綜上，被告所能舉證證明之葉發喪葬費支出合計為187萬7,5
    30元（4,530+25萬+162萬+3,000），專款300萬元扣除上開
    支出後，尚有112萬2,470元，依葉發子女5人分擔，每人應
    得取回22萬4,494元。原告依民法第541條規定訴請被告返還
    委任事務終結後之款項，於22萬4,494元部分，為有理由，
    逾此部分核屬無據，應予駁回。
四、葉發遺產稅及滯納金合計3,325萬5,191元是否原告所代墊，
    原告得否請求被告返還被告應負擔之554萬2,532元部分：
    原告主張葉發之遺產稅、滯納金合計3,325萬5,191元為其所
    繳納，並提出其籌措繳納葉發遺產稅及滯納金之情形、匯款
    、轉帳資料等（見本院卷二第260頁至第280頁）為憑，被告
    則以葉發之遺產稅是由辛○○○繳納及其業已出售台北市○○區○○段三小段86、87地號應有部分與徐淳惠，買賣價金
    合計為713 萬7,470 元，被告僅向徐淳惠收取227 萬6,975
    元，其餘486 萬0,495 元則約定由徐淳惠配合葉發其餘繼承
    人，以相同出賣方式，留出相同價金，再連同葉發遺留之現
    金，以資繳納葉發遺產稅為辯。惟查，
(一)本件葉發之遺產稅確係由原告繳納，原告業已提出其繳納葉
    發遺產稅之相關資金籌措經過，資金往來關係為證，依原告
    所提出之繳納葉發遺產稅之歷次帳戶提領轉帳資料可知，葉
    發之遺產稅係由原告及丙○○○之帳戶轉至辛○○○帳戶，
    再行分期以轉帳方式繳納，其中丙○○○帳戶資金，原告亦
    能說明係出自原告帳戶，則原告確有自其帳戶提領或轉帳，
    以繳納葉發遺產稅，堪可認定。
(二)被告雖以葉發之遺產稅由葉發遺產中之現金118萬1,245元及
    處分葉發之遺產所得款項即足敷支應云云為辯。惟查，葉發
    遺產中之現金118萬1,245元部分，被告並不同意用以繳納遺
    產稅，而係於分割遺產時領取現金，此業經證人即代辛○○○辦理葉發遺產稅事宜之證人即國際通商法律事務所主任癸○○到庭證述明確（本院卷四第718頁），故被告辯稱以葉
    發遺產中之現金得繳納葉發遺產稅一節，自非可採。
(三)另被告提出國際通商法律事務所84年8月29日函及其出售台
    北市○○區○○段三小段86、87地號應有部分土地之買賣所
    有權移轉契約書（羠四第689頁至第693頁），主張其應負擔
    之葉發遺產稅業已由出售與徐淳惠之價金中，留出486萬495
    元，供徐淳惠居中配合葉發之其他繼承人，亦以相同方式留
    出相同價金繳納葉發之遺產稅等語，此為原告所否認。被告
    就此自應舉證以實其說，被告固聲請傳喚證人即國際通商法
    律事務所主任癸○○到庭為證，惟證人癸○○到庭證述該函
    係受辛○○○委託而為發函，並未受託辦理被告與徐淳惠間
    之買賣，亦未經手所謂徐淳惠代被告繳納葉發遺產稅部分之
    事宜等語（本院卷四第717頁反面），則證人癸○○之證詞
    亦未能證明被告確係以上述方法繳納葉發之遺產稅，故被告
    就此，尚難謂已為適當之舉證。再者，依上開國際通商法律
    事務所函文，被告係以台北市○○區○○段三小段86、87地
    號於日後所取得盈餘227萬6,975元為價格出售與徐淳惠，其
    出售價格與買賣所有權移轉契約書所載價格並非相同，而該
    函所稱「有關遺產稅、對於委建人及預售承購人之一切權利
    義務」等之敘述，其意亦非明確，尚難認被告就其已繳納葉
    發之遺產稅已為相當之證明。
(四)兩造既不爭執葉發之遺產稅、滯納金合計為3,325萬5,191元
    ，而原告業已證明係由其支出，被告則未能證明其確已支出
    上開款項，是原告依不當得利、無因管理之法律關係，請求
    被告負擔其應繳納部分之遺產稅554萬2,532元，核屬有據，
    應予准許。
五、有關辛○○○是否因不能維持生活而有受扶養之必要及如辛○○○有受扶養之必要，原告是否支出辛○○○之醫療及照
    護之費用，而得請求被告返還被告應負擔438萬5,029元部分
    ：
    本件原告主張辛○○○名下雖有甚多不動產，惟均設定高額
    抵押，確有不能維持生活之情形，原告自82年起至94年7月
    11日辛○○○死亡時止，確已支出2,192萬5,144元之扶養費
    用，依無因管理及不當得利之法律關係，自得請求被告分擔
    5分之1即438萬5,029元等語。被告則以辛○○○極其富有，
    並無不能維持生活而須受扶養之必要等語為辯。
(一)查辛○○○死亡前之93年度稅務電子閘門財產所得調件明細
    表顯示，辛○○○名下不動產總值高達1億3228萬7021元，
    （卷二第181頁），而辛○○○於88年度在第一商業銀行民
    生分行有存款餘額300萬元及6萬2119元 (卷二第316頁）；
    93年度於慶豐商業銀行股份有限公司民生分行有定期存單
    700萬元（卷二第343頁）；89年度、90年度於台新國際商業
    銀行（原大安商業銀行）各有本金分別為1,000萬元之存款
    （卷三第521頁），足見辛○○○財產甚多，並非不能維持
    生活之人，縱扣除原告所稱向合作金庫借貸之2,700萬元及
    日後須返還與富陽公司之履約保證金2,300萬元，葉高罔之
    財產淨值，仍不在少數，此由辛○○○死亡時之遺產稅高達
    3,461萬9,289元，即可知之。
(二)按受扶養權利者，以不能維持生活而無謀生能力者為限。前
    項無謀生能力之限制，於直系血親尊親屬不適用之。民法第
    1117條定有明文。直系血親尊親屬受扶養之權利，故不以無
    謀生能力為限制，惟仍須直系血親尊親屬不能維持生活始能
    受扶養，本件辛○○○既非不能維持生活，本件被告即無須
    對辛○○○負扶養之義務。另辛○○○自76年間即因中風而
    不良於行，惟其國防後備部郵局、合作金庫商業銀行、第一
    商業銀行民生分行帳戶均仍有款項之進出，另依其與富陽公
    司合建契約，富陽公司自89年9月至92年1月亦曾每月支付30
    萬元與辛○○○，則該提領之金額及富陽公司給付之款項，
    均得充作辛○○○之生活費用。原告雖稱辛○○○自富陽公
    司領得之款項支付土地增值稅後1,216萬5,812元，並存入辛○○○帳戶，惟與富陽公司合建之土地並未移轉為富陽公司
    或其指定之人所有，辛○○○尚無須繳納土地增值稅，足見
    辛○○○自89年9月至92年1月間每月受領富陽公司給付之30
    萬元，及自其帳戶提領之款項均得支應其生活，尚無須由原
    告支出生活費用。
(三)原告基於孝心，為辛○○○僱用外籍勞工、聘請家庭醫師、
    復健師、按摩師、居家護理、特別看護及一般看護，此項花
    費均已遠逾一般生活費用之支出，而被告既無義務負擔辛○○○之扶養費用，原告此項支出，即難謂係為被告所為之無
    因管理，被告亦未因此受有任何利益，原告為辛○○○所為
    ，亦難認係受有損害，故原告本於無因管理及不當得利得之
    法律關係，請求被告給付438萬5,029元，洵非有據，自無從
    准許。
六、綜合上情，本件原告依民法第541條請求被告給付葉發喪葬
    費結餘款22萬4,494元及其利息，及依無因管理、不當得利
    之法律關係請求被告給付其代墊之葉發遺產稅554萬2,532元
    及其利息部分，為有理由，合計原告得向被告請求576萬7,0
    26元及自起訴狀本送達翌日即95年9月13日起至清償日止，
    按年息百分之5計算之利息，逾此部分之請求，則乏依據，
    應予駁回。
七、兩造陳明願供擔保，請准宣告假執行或免為假執行，原告勝
    訴部分，核無不合，爰分別酌定相當之金額准許之。原告敗
    訴部分，假執行之聲請失所附麗，應予駁回。
八、本件事證已臻明確，兩造其餘攻擊防禦方法，經審酌後，認
    均與本件判決結果不生影響，爰不一一論述。
九、結論：原告之訴為一部有理由，一部無理由，依民事訴訟法
    第79條、第390條第2項、第392條，判決如主文。
中    華    民    國    98    年    4     月    20    日
                  民事第一庭    法      官  蔡孟芳
以上正本係照原本作成。
如對本判決上訴，須於判決送達後20日內向本院提出上訴狀。
中    華    民    國    98    年    4     月    20    日
                                書記官  李慧娟


司法院資訊處製作；財團法人民間司法改革基金會備份。
